臺灣板橋地方法院刑事判決　　　　　　　　　　　　九十二年度易字第二九六二號
　　公　訴　人　臺灣板橋地方法院檢察署檢察官
　　被　　　告　甲○○
右列被告因侵占等案件，經檢察官提起公訴（九十二年度偵字第九五一一號），本院
判決如左：
    主  文
甲○○共同意圖為自己不法之所有，而侵占自己持有他人之物，處有期徒刑伍月，如
易科罰金，以參佰元折算壹日。
    事  實
一、甲○○曾於民國五十五年間犯侵占罪，經臺灣臺中地方法院判處有期徒刑二月確
    定，於六十一年七月十二日執行完畢；復於五十六年間分別因竊盜、詐欺案件，
    經臺灣臺中地方法院分別判處有期徒刑四月、罰金一千元確定，而分別於六十一
    年八月三十日易科罰金執行完畢、同月七日繳納罰金執行完畢（未構成本件累犯
    ）；猶不知警惕，於八十九年一月一日至同年十二月三十一日止，擔任臺北縣新
    莊市○○街之臺北華府第三期社區（下稱華府社區）大樓管理委員會之第八任主
    任委員，而華府社區於同年一月二十九日將社區基金新台幣（下同）七十萬元，
    交由當時之財務委員陳鵬仁（已於八十九年五月十一日死亡），以一年期定期存
    款方式，存放於陳鵬仁個人名義之萬泰商業銀行西盛分行（下稱萬泰商銀）帳號
    ：四一七四五八五四號之帳戶（存單號碼：0000000號），每月
    收取定期存款之利息。詎甲○○得知陳鵬仁於八十九年五月十一日死亡消息後，
    即自行於翌日即於八十九年五月十二日，持前開定期存單及陳鵬仁任財務委員之
    原留印鑑前往萬泰商銀，將前開陳鵬仁名下之定期存款解約，直接轉存入甲○○
    所有之萬泰商銀名下帳號四一七四一五八八四號之定期存款帳戶，存單號
    碼為0000000號，存款期間自八十九年五月十二日至九十年五月十二日止
    十二個月。詎甲○○與副主委乙○○（臺灣板橋地方法院檢察署檢察官以九十二
    年度偵緝字第一四七五號提起公訴，由本院九十二年度易字第三０八七號審理中
    ）竟基於共同意圖為自己不法所有之犯意聯絡，藉上開華府社區基金七十萬元存
    放其主任委員個人定期存款帳戶之便，未經華府社區住戶大會或管理委員會之決
    議或同意，於八十九年十月十一日至萬泰商銀，將上開定期帳戶辦理解約，存入
    甲○○所有之萬泰商銀活期存款帳號四一五三一五八八七號帳戶，而將華
    府社區基金七十萬侵占入己。
二、案經被害人戊○○、丙○○訴由臺北縣政府警察局新莊分局報請臺灣板橋地方法
    院檢察署檢察官偵查起訴。
    理  由
一、訊據被告甲○○矢口否認有侵占犯行，辯稱：我並無不法所有的意圖，亦未侵占
    七十萬元，我們華府社區原本都是以個人名義存款，我是華府社區第八屆主任委
    員，陳鵬仁原本是我們這一屆的財務委員，乙○○是副主委，陳鵬仁去世後，乙○○兼任財務委員，我把七十萬元定期存款轉到我的帳戶，然後再把錢轉給乙○○云云。經查：右揭犯罪事實，業據(一)證人即華府社區管理委員會委員戊○○證
    述：「（管理委員會交接）時在管委會簽名的，乙○○拿出來的是定存單影本，
    我們有問乙○○為何交接的是定存單的影本，乙○○說定存單未到期，所以拿影
    本，交接時間是九十年（誤繕為九十一年）一月四日晚上。（審判長問：當時有
    無問甲○○定存單正本在哪裡？）我有問乙○○，但沒有問甲○○。我問乙○○
    的時候，甲○○離我跟乙○○大約二公尺左右，甲○○有在聽我在講話，但甲○○他有無聽到內容我不知道，因為乙○○是新任的主委，所以我們才跟乙○○對
    帳」等語（見九十三年三月二日審判筆錄第十七頁）。(二)證人即華府社區管理委
    員會委員丙○○證稱：「在甲○○擔任主委的時候我是委員，而在乙○○擔任主
    委時候，我是擔任財委。九十年二月間某日我提早回來要交接財務，當時我沒有
    看到現金，我只有看到定存單影本而已，那是甲○○拿出來給我看的，我問他定
    存單為何沒有正本，甲○○說『我約你很多次，你都沒有來，我不可能隨身攜帶
    定存單正本』，是甲○○親口跟我說的，甲○○他說『我都把定存單正本鎖在保
    險箱，現金都是乙○○在處理』」等語（見九十三年三月二日審判筆錄第二十、
    第二十一頁）。(三)證人乙○○證稱：「在八十九年的時候，甲○○任職主委，我
    是副主委，陳鵬仁是財委，當初社區沒有自己的帳戶，都用個人的名義在存款，
    我建議七十萬作定存，其餘二十餘萬元作零用即可，當時是用陳鵬仁的名義作七
    十萬元的定存，在八十九年三、四月存的，同年五月中陳鵬仁死亡之後，甲○○
    自己就改成自己的名義在作定存，甲○○定存的時間是一年期間，八十九年底交
    接的時候，我沒有拿到七十萬元，我只拿到壹張甲○○定存單的影本及現金三十
    萬，四萬元是活存一共是一百零四萬元，我是九十年的主委」等語（見九十三年
    三月二日審判筆錄第七、八頁）。(四)此外，復有萬泰商銀九十二年七月十七日泰
    西盛第九二四一五三八號函、陳鵬仁萬泰商業銀行存本取息儲蓄存款
    存單（存單號碼：九五五一號）、八十九年五月十二日之存單存款存入憑
    單（代傳票）、甲○○萬泰商銀存本取息儲蓄存款存單（存單號碼：九五五
    五號）、萬泰商銀帳號四一七四一五八八四號之存單存款主檔資料查詢
    單（二八五）及帳號四一五三一五八八七號之臺幣存摺對帳單、臺北華
    府第三期社區互助委員會八十九年一月一日至一月三十一日、二月一日至二月二
    十九日、三月一日至三月三十一日、四月一日至四月三十日、五月一日至五月三
    十一日、六月一日至六月三十日、七月一日至七月三十一日、八月一日至八月三
    十一日、九月一日至九月三十日、十月一日至十月三十一日、十一月一日至十一
    月三十日、十二月一日至十二月三十一日收支表各一份在卷足憑（均參見臺灣板
    橋地方法院檢察署九十二年度偵字第九五一一號偵查卷第一百五十九頁至第一百
    六十二頁、第七十四頁至第七十七頁、第七十頁至第七十三頁及第八十頁至第八
    十六頁）。足認被告確已將存放於第八任財務委員陳鵬仁名下之七十萬華府社區
    基金轉為以自己名義之定期存款，復再解約存入被告名義之活期存款帳戶內。故
    被告、乙○○在九十年一月四日與戊○○等委員辦理交接時，僅能出示被告定存
    單之影本，而未能出示正本。被告所辯，顯係卸責之詞，不足採信。事證明確，
    被告犯行堪予認定。
二、又證人乙○○雖直承侵占華府社區基金七十三萬元，其餘七十萬元非其挪用（見
    九十三年三月二日審判筆錄第七、八頁、本院九十二年度易字第三０八七號案件
    準備程序筆錄第三頁）等情。然查，(一)被告業已於八十九年十月十一日就其名下
    華府社區基金七十萬元定期存款辦理解約，自當日始即不可能有定期存款利息收
    入，乙○○在八十九年十二月一日至十二月三十一日華府社區互助委員會收支表
    內，竟仍製作十一月份利息（十一月十二日至十二月十二日）三千零九十二元，
    乙○○無從委為不知。(二)更且，乙○○為華府社區第九屆主任委員，在與華府社
    區第九屆主任委員即被告辦理交接時，對於被告所持有華府社區之七十萬元定期
    存款卻允以影印之定存單辦理交接，顯與常理有違，亦與經驗法則不符。(三)另乙○○自承，九十一年六月二十二日開住戶大會，提出面額壹佰肆拾萬零貳仟伍佰
    玖拾元的支票一紙，票面金額是辭主委所計算的金額（見九十三年三月二日審判
    筆錄第九頁），並有面額壹佰肆拾萬零貳仟伍佰玖拾元的支票影本一紙在卷。綜
    上所述，被告與乙○○業已共同侵占八十九年度華府社區基金七十萬元，其二人
    有共同為自己不法所有之犯意聯絡甚為明確，併此敘明。
三、按稱侵占者，指易持有為所有之行為。即客觀上足以顯示行為人主觀上以所有人
    自居之行為。次按，刑法第三百三十六條第二項所謂業務，係指吾人於社會上之
    地位所繼續經營之事務而言，其僅偶一從事者不得謂為業務。又按侵占業務上持
    有物之罪，以其所侵占之他人所有物係因執行業務而持有為構成要件，若非因執
    行業務而基於其他關係持有他人所有物，即與該罪構成要件不符，祇能以普通侵
    占論科，有最高法院二十三年上字第一六二○號判例要旨參照。查被告係經華府
    社區住戶（即區分所有權人）之選任而擔任該社區管理委員會之主任委員，其係
    經該社區住戶之委任而擔任上開職務，上開職務並非被告本於社會上之地位所繼
    續經營之事務。是核其所為，係犯刑法第三百三十五條第一項之侵占罪。被告與
    乙○○就前開犯行有犯意聯絡及行為分擔，為共同正犯。又按侵占罪係即成犯，
    一經處分即已成立，是以被告於未經同意將之解約轉存另一帳戶後，侵占罪旋即
    成立，被告事後雖分五次提領，亦非連續犯，公訴人認被告所為係侵占罪之連續
    犯，尚有誤會，予以敘明。爰審酌被告等人之犯罪動機、目的、手段方式及所生
    危害，犯罪後態度等一切情狀，量處如主文所示之刑，並諭知易科罰金之折算標
    準，以示懲儆。被告於犯罪行為後，刑法第四十一條已於九十年一月十日修正，
    並於同年月十二日生效，依該條第一項之規定：「刑法第四十一犯最重本刑為五
    年以下有期徒刑以下之刑之罪，而受六個月以下有期徒刑或拘役之宣告，因身體
    、教育、職業、家庭之關係或其他正當理由，執行顯有困難者，得以一元以上三
    元以下折算一日（現已提高一百倍），易科罰金。但確因不執行所宣告之刑，難
    收矯正之效，或難以維持法秩序者，不在此限」。比較新舊法，以新法有利被告
    ，依刑法第二條第一項前段規定，應適用新法即修正後刑法第四十一條第一項之
    規定，諭知易科罰金之折算標準。
四、公訴意旨另以：被告所為另犯刑法第二百十五條之業務上登載不實罪云云。惟按
    刑法第二百十五條所謂業務上作成之文書，係指從事業務之人，本於業務上作成
    之文書者而言。又偽造文書罪，以無制作權之人冒用他人名義而制作該文書為必
    要，如果行為人對於此種文書，本有制作之權，縱令其不應制作而制作，亦無偽
    造之可言（最高法院四十七年台上字第五一五號、二十四年上字第五四五八號判
    例參照）。經查，證人乙○○於本院審理時證稱，管理委員會收支表為其製作，
    而由被告蓋章等情，亦為被告所是認（參見本院九十三年三月二日審判筆錄第十
    五頁）。被告僅係偶一任華府社區管理委員主委，本有製作收支表之義務，並非
    其業務，又被告既有權製作上開收支表，縱內容不實，自無構成偽造文書罪可言
    ，公訴意旨認被告另犯刑法第二百十五條之業務上登載不實罪，尚屬誤會。然公
    訴意旨認此部分與本件論罪科刑部分，具有牽連犯之裁判上一罪之關係，爰不另
    為無罪之諭知，附此敘明。
據上論斷，應依刑事訴訟法第二百九十九條第一項前段，刑法第二條第一項前段、第
二十八條、第三百三十五條第一項、第四十一條第一項前段，罰金罰鍰提高標準條例
第一條前段、第二條，判決如主文。
本案經檢察官丁○○到庭執行職務。
中       華        民       國    九十三    年    三    月     二十三   日
                                臺灣板橋地方法院刑事第二庭
                                    審判長法  官  高奕驤
                                          法  官  黃若美
                                          法  官  潘翠雪
右正本證明與原本無異。
如不服本判決，應於判決送達後十日內向本院提出上訴狀 (應附繕本) ，上訴於
臺灣高等法院。
                                          書記官    江文彬
中       華        民       國    九十三    年    三    月     二十三   日
附錄本案論罪科刑法條全文：
刑法第三百三十五條
意圖為自己或第三人不法之所有，而侵占自己持有他人之物者，處五年以下有期徒刑
、拘役或併科一千元以下罰金。
前項之未遂犯罰之。
